ACORDAO-COMPLETO-2410640

ACÓRDÃO 7137/2020 ATA 22/2020 - SEGUNDA CÂMARA

VISTOS, relatados e discutidos estes autos de Recurso de Reconsideração em Tomada de Contas Especial contra o Acórdão 8184/2019-TCU-Segunda Câmara, que julgou irregulares as contas dos responsáveis com atribuição de débito e aplicação de multa, em virtude de irregularidades na aplicação de recursos relativos ao Convênio 1231/2008, firmado com a Associação de Cultura e Turismo de Gramado-RS (ACTG/RS) , em dezembro de 2008, para apoiar a realização do evento "Festa Nacional da Música - 2008";
ACORDAM os Ministros do Tribunal de Contas da União, reunidos em sessão da 2ª Câmara, diante das razões expostas pelo relator, em:
9.1. conhecer do Recurso de Reconsideração interposto, com fundamento nos artigos 32, inciso I, e 33 da Lei 8.443/1992, para, no mérito, dar-lhe provimento, de modo a acolher as alegações recursais do Sr. Dirleu dos Santos Silva (CPF: XXX.913.380-XX) , para excluí-lo da presente relação processual, de modo que os itens 9.3. a 9.5 do Acórdão 8184/2019-TCU-Segunda Câmara, passarão a vigorar com as seguintes redações:
                  "9.3. acolher as alegações de defesa apresentadas pelo Sr. Dirleu dos Santos Silva, excluindo-o da presente relação processual; 
9.4. julgar irregulares as contas, condenando, solidariamente, a Associação de Cultura e Turismo de Gramado-RS - ACTG/RS, e o Sr. Horst Ernst Volk, ex-Secretário Executivo da ACTG/RS, respectivamente, ao pagamento da importância de R$ 200.000,00 (duzentos mil reais) , atualizada monetariamente e acrescida dos juros de mora, calculados a partir de 9/12/2008 até a efetiva quitação do débito, nos termos da legislação em vigor, fixando-lhes o prazo de 15 (quinze) dias para comprovarem, perante o Tribunal, o recolhimento da referida quantia ao Tesouro Nacional; 
9.5. aplicar, individualmente, à Associação de Cultura e Turismo de Gramado-RS (ACTG/RS) e ao Sr. Horst Ernst Volk, a multa prevista no art. 57 da Lei 8.443/1992, c/c o art. 267 do RI/TCU, no valor de R$ 30.000,00 (trinta mil reais) , com a fixação do prazo de 15 (quinze) dias, a contar das notificações, para comprovarem, perante o Tribunal, o recolhimento das dívidas aos cofres do Tesouro Nacional, atualizadas monetariamente desde a data deste acórdão até a dos efetivos recolhimentos, se forem pagas após o vencimento, na forma da legislação em vigor;"
9.2. dar ciência deste Acórdão ao Recorrente e aos demais interessados, informando que o conteúdo deste Acórdão, bem assim do Relatório e Voto que o fundamentam, pode ser acessado por meio do endereço eletrônico www.tcu.gov.br/acordaos e que, caso tenham interesse, o Tribunal pode encaminhar-lhes cópia desses documentos sem quaisquer custos.

Recurso de reconsideração contra decisão que julgou as contas dos recorrentes irregulares, condenou-os em débito e aplicou-lhes multa devido a irregularidades na prestação de contas do convênio para apoiar a realização do evento Festa Nacional da Música - 2008.

Segunda Câmara

Ministério do Turismo.

3. Interessados/Responsáveis/Recorrentes:
3.1. Interessado: Ministério do Turismo (CNPJ: 05.457.283/0001-19)
3.2. Responsáveis: Associação de Cultura e Turismo de Gramado (CNPJ: 05.970.767/0001-67); Dirleu dos Santos Silva (CPF: XXX.913.380-XX); Horst Ernst Volk (CPF: XXX.535.560-XX)
3.3. Recorrente: Dirleu dos Santos Silva (CPF: XXX.913.380-XX).

Augusto Nardes.

13.1. Ministros presentes: Ana Arraes (Presidente), Augusto Nardes, Aroldo Cedraz e Raimundo Carreiro (Relator).
13.2. Ministro que alegou impedimento na Sessão: Augusto Nardes.
13.3. Ministros-Substitutos presentes: Marcos Bemquerer Costa e André Luís de Carvalho.

ACORDAO-COMPLETO-2470099

Acórdão 8643/2021 - Segunda Câmara

RAIMUNDO CARREIRO

Ministro Aroldo Cedraz.

Inicialmente, registro que atuo no presente processo por ter sido sorteado, conforme Termo de Sorteio contido à peça 80.
2.	Adoto como Relatório, a instrução feita no âmbito da Serur (peça 76) , a qual obteve a concordância do Diretor (peça 77) . Diante dos elementos contidos nos autos, o Procurador Marinus Eduardo De Vries Marsico, do MP/TCU, manifestou-se de acordo com a proposta alvitrada pela Unidade Técnica (peça 78) .
"INTRODUÇÃO
1.	Trata-se de recurso de reconsideração interposto por Dirleu dos Santos Silva (peça 57) contra o Acórdão 8184/2019-TCU-Segunda Câmara (peça 42) , da relatoria do ministro Aroldo Cedraz.
1.1.	A deliberação recorrida apresenta o seguinte teor: 
ACORDAM os ministros do Tribunal de Contas da União, reunidos em sessão da 2ª Câmara, ante as razões expostas pelo relator, e com fundamento nos arts. 1º, inciso I, 16, inciso III, alíneas "a" e "b", 19, 23, inciso III, 26, 28, incisos I e II, e 57 da Lei 8.443/1992, c/c os arts. 214, inciso III, alínea "a", e 215 a 217 do Regimento Interno, em: 
9.1. acolher as alegações de defesa apresentadas pela Sra. Marli Teresinha Tomasi, excluindo-a da presente relação processual; 
9.2. declarar a revelia da Associação de Cultura e Turismo de Gramado-RS (ACTG/RS) e do Sr. Horst Ernst Volk, dando prosseguimento ao feito, nos termos do § 3.º do art. 12 da Lei 8.443/1992; 
9.3. rejeitar as alegações de defesa do Sr. Dirleu dos Santos Silva; 
9.4. julgar irregulares as contas, condenando, solidariamente, a Associação de Cultura e Turismo de Gramado-RS - ACTG/RS, os Srs. Dirleu dos Santos Silva e Horst Ernst Volk, ex- Presidente e ex-Secretário Executivo da ACTG/RS, respectivamente, ao pagamento da importância de R$ 200.000,00 (duzentos mil reais) , atualizada monetariamente e acrescida dos juros de mora, calculados a partir de 9/12/2008 até a efetiva quitação do débito, nos termos da legislação em vigor, fixando-lhes o prazo de 15 (quinze) dias para comprovarem, perante o Tribunal, o recolhimento da referida quantia ao Tesouro Nacional; 
9.5. aplicar, individualmente, à Associação de Cultura e Turismo de Gramado-RS (ACTG/RS) e aos Srs. Dirleu dos Santos Silva e Horst Ernst Volk, a multa prevista no art. 57 da Lei 8.443/1992, c/c o art. 267 do RI/TCU, no valor de R$ 30.000,00 (trinta mil reais) , com a fixação do prazo de 15 (quinze) dias, a contar das notificações, para comprovarem, perante o Tribunal, o recolhimento das dívidas aos cofres do Tesouro Nacional, atualizadas monetariamente desde a data deste acórdão até a dos efetivos recolhimentos, se forem pagas após o vencimento, na forma da legislação em vigor; 
9.6. autorizar, desde logo, a cobrança judicial das dívidas, caso não atendidas as notificações; 
9.7. autorizar, desde que solicitado pelos responsáveis, o pagamento das dívidas listadas acima em até 36 (trinta e seis) parcelas mensais e consecutivas, fixando-lhes o prazo de 15 (quinze) dias, a contar do recebimento da notificação, para comprovar perante o Tribunal o recolhimento da primeira parcela, e de 30 (trinta) dias, a contar da parcela anterior, para comprovar o recolhimento das demais parcelas, na forma prevista na legislação em vigor.
HISTÓRICO
2.	Trata-se de tomada de contas especial instaurada pelo Ministério do Turismo (MTur) em desfavor dos ex-Secretários Executivos da Associação de Cultura e Turismo de Gramado-RS (ACTG/RS) , Marli Teresinha Tomasi e Horst Ernst Volk, devido a irregularidades na prestação de contas do Convênio 1231/2008, firmado para apoiar a realização do evento "Festa Nacional da Música - 2008". 
2.1.	O órgão concedente repassou uma única parcela no valor de R$ 200.000,00, conforme a Ordem Bancária 2008OB901400 (peça 1, p. 52) , datada de 9/12/2008. 
2.2.	O órgão repassador concluiu que não houve comprovação da regular aplicação dos recursos tendo em vista a não apresentação de documentos obrigatórios, configurando-se a responsabilização da ACTG/RS, representada legalmente por Dirleu dos Santos Silva, ex-Presidente da Associação, Marli Teresinha Tomasi e Horst Ernst Volk, ambos ex-Secretários Executivos da ACTG/RS (peças 10-12) . 
2.3.	Regularmente citados por este Tribunal, a ACTG e Horst Ernst Volk não se manifestaram; e as alegações de defesa de Marli Teresinha Tomasi foram aceitas, pois não ela não participou da assinatura nem da execução do ajuste, pois somente ocupou o cargo de Secretária Executiva da Associação a partir de 4/3/2009, após encerramento do prazo para prestação de contas em 19 de janeiro daquele ano. 
2.4.	Já as alegações de defesa de Dirleu dos Santos Silva foram rejeitadas, redundado no julgamento pela irregularidade das contas e imputação de débito solidário a ele, Horst Ernest Volk e ACTG/RS, bem como aplicação aos dois primeiros da multa prevista no artigo 57 da Lei 8.443/1992. 
ADMISSIBILIDADE
3.	O exame preliminar de admissibilidade à peça 59 - acolhido pelo Relator ad quem em despacho à peça 61 - concluiu por conhecer do recurso, suspendendo-se os efeitos dos itens 9.4, 9.5 e 9.6 da decisão recorrida.
MÉRITO
4.	Constitui objeto do recurso examinar as seguintes questões:
	a) se a decisão recorrida carece de fundamentação jurídica (item 5) ; 
	b) se resta configurada a responsabilidade do recorrente (item 6) .
5. 	Ausência de fundamentação
5.1.  	O recorrente alega ausência de fundamentação jurídica da decisão recorrida. Nesse sentido, aduz que: 
a) inexiste fundamento legal que justifique a responsabilização do recorrente, pois a decisão foi proferida ao arrepio da Constituição da República, que em seu artigo 93, inciso IX, estabelece que decisão merece ser fundamentada; (peça 57, p. 6) 
	b) inexiste fundamento jurídico que responsabilize o ora recorrente; (peça 57, p. 6) 
	c) a decisão também violou os artigos 11 e 489 do atual CPC; (peça 57, p. 6) 
d) os fundamentos adotados dizem respeito tão somente à jurisprudência do Tribunal de Contas e não são puramente jurídicos, ou seja, não se fundou a decisão em lei, doutrina e por fim jurisprudência, mas tão somente em entendimentos desta corte; (peça 57, p. 7) 
e) inexiste qualquer dispositivo legal que responsabilize o recorrente na condição de presidente da associação, mormente por que o estatuto social, que não é um documento societário como afirma a decisão recorrida, e sim a lei entre as partes, lá estabelece os limites e responsabilidades de cada agente que coadjuvou na história de atuação da associação; (peça 57, p. 7) 
f) dessa forma, inequívoca violação ao texto constitucional e infraconstitucional, merecendo ser cassada a decisão recorrida por ausência de análise de todos argumentos capazes de alterar o julgamento da causa e por ausência de fundamentação legal. (peça 57, p. 7) 
	Análise
5.2.	O recorrente essencialmente alega ausência de fundamentação jurídica para a condenação.
5.3. 	Entretanto, ao contrário do alegado, a condenação do recorrente está devidamente fundamentada, porquanto aduz que "não houve comprovação da regular aplicação dos recursos tendo em vista a não apresentação de documentos obrigatórios" e que "o exercício do cargo de presidente da Associação torna incontestável seu [do recorrente] vínculo com o assunto e inafastável a consequente responsabilização solidária com a entidade" (voto condutor, peça 43, p. 1-2, itens 3 e 13) . 
5.4.	Também não procede a alegação de que inexiste dispositivo legal que responsabilize o recorrente. O artigo 12, inciso I, da Lei 8.443/1992 estabelece que, verificada irregularidade das contas, este Tribunal "definirá a responsabilidade individual ou solidária pelo ato de gestão inquinado".  E a Súmula-TCU n. 286 dispõe que "a pessoa jurídica de direito privado destinatária de transferências voluntárias de recursos federais feitas com vistas à consecução de uma finalidade pública responde solidariamente com seus administradores pelos danos causados ao erário na aplicação desses recursos".
5.5.	Portanto, por expressa disposição de lei, compete a este Tribunal atribuir a responsabilidade pelos atos irregularidades. E a Súmula-TCU 286 explicita o entendimento consolidado deste Tribunal no tocante à responsabilidade quando se trata de transferências voluntárias a pessoa jurídica de direito privado, exemplo da celebração de convênio, como no caso vertente. Desse modo, competindo legalmente a este Tribunal definir a responsabilidade por irregularidades na execução de convênio, entende que tal responsabilidade deve recair de forma solidária tanto sobre a pessoa jurídica, quanto sobre seus administradores. Assim, não procede a alegação de que a responsabilização não se deu com base em lei e jurisprudência, pois são precisamente esses os fundamentos da condenação do recorrente. 
5.6.	Ante o exposto, deve-se rejeitar a alegação. 
6. 	Ausência de responsabilidade
6.1.  	O recorrente alega ausência de responsabilidade, aduzindo que: 
a) o Estatuto Social da entidade faz a lei entre os agentes e em seu artigo 22 estabelece que o "Secretário executivo representa a Sociedade ativa e passivamente em juízo ou fora dele, podendo contratar e organizar o quadro administrativo, instituir programas, projetos, contratar serviços de terceiros, prestando contas dos trabalhos efetuados, e da gestão financeira"; (peça 57, p. 8) 
b) e o artigo 20 assim prevê que "o conselho Diretor nomeará uma secretaria executiva para responder pela gerência administrativa, legal e financeira da sociedade, em juízo ou fora dele"; (peça 57, p. 8) 
c) o recorrente não fez parte da diretoria, tampouco da secretaria executiva, muito menos foi secretário executivo, cargo que detinha plenos poderes de administração e gerência da associação; (peça 57, p. 9) 
d) a própria decisão recorrida reconhece inexistir qualquer assinatura do recorrente no convênio em questão; (peça 57, p. 9) 
e) o recorrente não tinha qualquer poder de gerência ou administração da associação, que eram responsabilidade da diretoria executiva e executado pelo secretário executivo; (peça 57, p. 9) 
	f) também não era o recorrente que prestava contas; (peça 57, p. 9) 
g) é totalmente inexigível do recorrente que apresente provas sobre a realização de um evento que não teve qualquer gerência ou condução sua, mormente por que o estatuto social, que é a lei da associação, sequer lhe permitiria isso; (peça 57, p. 9) 
h) não é razoável exigir do recorrente que comprove algo do qual não teve gerência ou mesmo posse de documentos, pois era os ex-Secretários executivos que detinham a posse de todos documentos alusivos à prestação de contas do convênio. (peça 57, p. 9) 
	Análise
6.2.	O recorrente, não obstante ser presidente da entidade, alega que a execução do convênio competia ao secretário executivo, não tendo o recorrente responsabilidade pela ausência de apresentação dos documentos comprobatórios da devida utilização dos recursos. 
6.3. 	Uma vez que não houve a comprovação da regular aplicação dos recursos e não foi comprovada a realização do evento objeto do convênio, resta atribuir a responsabilidade pelo dano ao erário. 
6.4.	Segundo os estatutos da ACTG/RS, os órgãos da entidade são os seguintes: 1) Assembleia Geral; 2) Conselho Diretor; 3) Secretaria Executiva; 4) Conselho Fiscal. A Assembleia Geral elegerá um Conselho Diretor. O Conselho Diretor é composto por três membros, subordinado à Assembleia Geral, e é responsável pela representação social da entidade. O Conselho Diretor nomeará a Secretaria Executiva para responder pela gerência administrativa, legal e financeira da entidade (peça 31, p. 3, artigos 13, 19 e 20) . 
6.5.	Segundo a Ata n. 14, de 11/2/2009 (peça 31, p. 1) , trata da eleição do Conselho Diretor e dá a entender que o presidente da entidade é também o presidente do Conselho Diretor. O documento registra que a eleição foi por aclamação, "com a manutenção do Presidente Dirleu dos Santos Silva", que também era o presidente do Conselho Diretor. 
6.6.	Portanto, se a execução do convênio estava a cargo da Secretaria Executiva, se o Conselho Diretor era responsável pela nomeação da Secretaria Executiva, e se o ora recorrente era o presidente do Conselho Diretor, resta assim configurada sua responsabilidade pela ausência de comprovação da regular gestão dos recursos. 
6.7.	Ante o exposto, deve-se rejeitar a alegação. 
CONCLUSÃO
7.	Da análise, conclui-se que:
	a) não procede a alegação de que a decisão recorrida carece de fundamentação jurídica, porquanto a atribuição de responsabilidade ao recorrente fundamentou-se no disposto no artigo 12, inciso I, da Lei 8.443/1992, c/c Súmula-TCU n. 286 (item 5) ; 
b) se a execução do convênio estava a cargo da Secretaria Executiva, se o Conselho Diretor era responsável pela nomeação da Secretaria Executiva, e se o ora recorrente era o presidente do Conselho Diretor, resta assim configurada sua responsabilidade pela ausência de comprovação da regular gestão dos recursos (item 6) . 
7.1.	Ante essas conclusões, deve-se negar provimento ao recurso.
PROPOSTA DE ENCAMINHAMENTO
8.	Ante o exposto, submete-se o assunto à consideração superior, propondo-se, com fundamento nos artigos 32, inciso I, e 33 da Lei 8.443/1992:
	a)  conhecer do recurso interposto e, no mérito, negar-lhe provimento;
	b) dar ciência da decisão ao recorrente e demais interessados."
	É o relatório.

8.1. Tom Guilherme Warth (88997/OAB-RS), representando Dirleu dos Santos Silva e Associação de Cultura e Turismo de Gramado;  
8.2. Thaís Schramm Werutsky (58746/OAB-RS), representando Marli Teresinha Tomasi.

Procurador Marinus Eduardo De Vries Marsico.

TOMADA DE CONTAS ESPECIAL. IRREGULARIDADES NA PRESTAÇÃO DE CONTAS. CITAÇÃO. REVELIA DE UM DOS RESPONSÁVEIS. CONTAS IRREGULARES. DÉBITO. MULTA. RECURSO DE RECONSIDERAÇÃO. ALEGAÇÕES RECURSAIS SUFICIENTES PARA REVERTER O JUÍZO DE MÉRITO OUTRORA FORMULADO PARA O RECORRENTE. CONHECIMENTO. PROVIMENTO. MUDANÇA NA REDAÇÃO DE SUBITENS DO ACÓRDÃO RECORRIDO. CIÊNCIA AOS INTERESSADOS.

TOMADA DE CONTAS ESPECIAL (TCE)

Secretaria de Recursos (SERUR); Secretaria de Controle Externo de Tomada de Contas Especial (SecexTCE).

Em exame Recurso de Reconsideração interposto pelo Sr. Dirleu dos Santos Silva, contra o Acórdão 8184/2019-TCU-Segunda Câmara (Relator Ministro Aroldo Cedraz) , que apresenta o seguinte teor: 
"ACORDAM os ministros do Tribunal de Contas da União, reunidos em sessão da 2ª Câmara, ante as razões expostas pelo relator, e com fundamento nos arts. 1º, inciso I, 16, inciso III, alíneas "a" e "b", 19, 23, inciso III, 26, 28, incisos I e II, e 57 da Lei 8.443/1992, c/c os arts. 214, inciso III, alínea "a", e 215 a 217 do Regimento Interno, em: 
9.1. acolher as alegações de defesa apresentadas pela Sra. Marli Teresinha Tomasi, excluindo-a da presente relação processual; 
9.2. declarar a revelia da Associação de Cultura e Turismo de Gramado-RS (ACTG/RS) e do Sr. Horst Ernst Volk, dando prosseguimento ao feito, nos termos do § 3.º do art. 12 da Lei 8.443/1992; 
9.3. rejeitar as alegações de defesa do Sr. Dirleu dos Santos Silva; 
9.4. julgar irregulares as contas, condenando, solidariamente, a Associação de Cultura e Turismo de Gramado-RS - ACTG/RS, os Srs. Dirleu dos Santos Silva e Horst Ernst Volk, ex- Presidente e ex-Secretário Executivo da ACTG/RS, respectivamente, ao pagamento da importância de R$ 200.000,00 (duzentos mil reais) , atualizada monetariamente e acrescida dos juros de mora, calculados a partir de 9/12/2008 até a efetiva quitação do débito, nos termos da legislação em vigor, fixando-lhes o prazo de 15 (quinze) dias para comprovarem, perante o Tribunal, o recolhimento da referida quantia ao Tesouro Nacional; 
9.5. aplicar, individualmente, à Associação de Cultura e Turismo de Gramado-RS (ACTG/RS) e aos Srs. Dirleu dos Santos Silva e Horst Ernst Volk, a multa prevista no art. 57 da Lei 8.443/1992, c/c o art. 267 do RI/TCU, no valor de R$ 30.000,00 (trinta mil reais) , com a fixação do prazo de 15 (quinze) dias, a contar das notificações, para comprovarem, perante o Tribunal, o recolhimento das dívidas aos cofres do Tesouro Nacional, atualizadas monetariamente desde a data deste acórdão até a dos efetivos recolhimentos, se forem pagas após o vencimento, na forma da legislação em vigor; 
9.6. autorizar, desde logo, a cobrança judicial das dívidas, caso não atendidas as notificações; 
9.7. autorizar, desde que solicitado pelos responsáveis, o pagamento das dívidas listadas acima em até 36 (trinta e seis) parcelas mensais e consecutivas, fixando-lhes o prazo de 15 (quinze) dias, a contar do recebimento da notificação, para comprovar perante o Tribunal o recolhimento da primeira parcela, e de 30 (trinta) dias, a contar da parcela anterior, para comprovar o recolhimento das demais parcelas, na forma prevista na legislação em vigor."
2.	Em breve histórico, é importante destacar que a Tomada de Contas Especial foi instaurada pelo Ministério do Turismo contra os ex-Secretários Executivos da Associação de Cultura e Turismo de Gramado-RS (ACTG/RS) , Marli Teresinha Tomasi e Horst Ernst Volk, em virtude das irregularidades constatadas na prestação de contas do Convênio 1231/2008, firmado para apoiar a realização de evento denominado "Festa Nacional da Música - 2008". 
3.	Os recursos foram repassados por meio de parcela única, no valor de R$ 200.000,00 (2008OB901400, peça 1, p. 52) . A conclusão do Concedente, ao analisar a prestação de contas, foi no sentido de que não houve comprovação da regular aplicação dos recursos, diante da falta de apresentação de documentos obrigatórios. Configurou-se, portanto, a responsabilização da ACTG/RS, representada legalmente por Dirleu dos Santos Silva, ex-Presidente da Associação, Marli Teresinha Tomasi e Horst Ernst Volk, ambos ex-Secretários Executivos da ACTG/RS (peças 10-12) . 
4.	Realizadas as citações consideradas necessárias pelo TCU, a ACTG e o Sr. Horst Ernst Volk não se manifestaram e quedaram-se revéis. A Sra. Marli Teresinha Tomasi, de seu lado, apresentou suas alegações de defesa que foram aceitas, por ela não ter participado da assinatura, tampouco da execução do ajuste, pois ocupou o cargo de Secretária Executiva da Associação a partir de 4/3/2009, data em que já havia encerrado o prazo para a apresentação de prestação de contas, que foi fixado em 19/1/2009. Finalmente, as alegações de defesa do Sr. Dirleu dos Santos Silva foram rejeitadas, por serem insuficientes para elidir as irregularidades apuradas. 
5.	Com isso, a Segunda Câmara do TCU considerou irregulares as contas, imputou débito solidário e aplicou aos responsáveis a multa prevista no artigo 57 da Lei 8.443/1992. 
6.	Ratifico o exame preliminar de admissibilidade (peça 59) , acolhido pelo Relator ad quem  (peça 61) , que conheceu o recurso e suspendeu os efeitos dos itens 9.4, 9.5 e 9.6 da decisão recorrida.
7.	Em relação ao mérito, a Serur acentua que constitui objeto do presente recurso examinar as seguintes questões (peça 76) : a) se a decisão recorrida carece de fundamentação jurídica; b) se resta configurada a responsabilidade do recorrente.
8.	Assim foram resumidas, pela Serur, as alegações recursais relacionadas à ausência de fundamentação jurídica da decisão recorrida: 
"a) inexiste fundamento legal que justifique a responsabilização do recorrente, pois a decisão foi proferida ao arrepio da Constituição da República, que em seu artigo 93, inciso IX, estabelece que decisão merece ser fundamentada; (peça 57, p. 6) 
	b) inexiste fundamento jurídico que responsabilize o ora recorrente; (peça 57, p. 6) 
	c) a decisão também violou os artigos 11 e 489 do atual CPC; (peça 57, p. 6) 
d) os fundamentos adotados dizem respeito tão somente à jurisprudência do Tribunal de Contas e não são puramente jurídicos, ou seja, não se fundou a decisão em lei, doutrina e por fim jurisprudência, mas tão somente em entendimentos desta corte; (peça 57, p. 7) 
e) inexiste qualquer dispositivo legal que responsabilize o recorrente na condição de presidente da associação, mormente por que o estatuto social, que não é um documento societário como afirma a decisão recorrida, e sim a lei entre as partes, lá estabelece os limites e responsabilidades de cada agente que coadjuvou na história de atuação da associação; (peça 57, p. 7) 
f) dessa forma, inequívoca violação ao texto constitucional e infraconstitucional, merecendo ser cassada a decisão recorrida por ausência de análise de todos argumentos capazes de alterar o julgamento da causa e por ausência de fundamentação legal. (peça 57, p. 7) "
9.	A Unidade Técnica, em sua análise, aduz que a condenação do recorrente está fundamentada corretamente, pois, de fato, não houve a regular comprovação da aplicação dos recursos transferidos, diante da ausência, na Prestação de Contas, de documentos considerados obrigatórios. Além disso, entende que o fato de o recorrente ter exercido o cargo de Presidente da Associação torna inafastável a necessidade de sua responsabilização solidária com a entidade. 
10.	No que concerne à alegação de que não existe fundamentação legal para responsabilizar o recorrente, a Serur, de pronto, invoca o artigo 12, inciso I, da Lei 8.443/1992, segundo o qual diante da irregularidade das contas, o Tribunal fixará a responsabilidade individual ou solidária pelo ato de gestão questionado. Também chama a atenção para o enunciado da Súmula-TCU 286, que reza que mesmo a pessoa jurídica de direito privado responde, solidariamente, com seus administradores pelos danos causados ao erário, quando for destinatária de recursos federais transferidos para o atingimento de uma finalidade pública. Dessa forma, ao entender plenamente fundamentada a responsabilidade tanto da pessoa jurídica, quanto de seus administradores, rejeita as alegações apresentadas. 
11.	Já em relação à ausência de responsabilidade, as alegações recursais foram resumidas pela Serur da seguinte forma:
"a) o Estatuto Social da entidade faz a lei entre os agentes e em seu artigo 22 estabelece que o "Secretário executivo representa a Sociedade ativa e passivamente em juízo ou fora dele, podendo contratar e organizar o quadro administrativo, instituir programas, projetos, contratar serviços de terceiros, prestando contas dos trabalhos efetuados, e da gestão financeira"; (peça 57, p. 8) 
b) e o artigo 20 assim prevê que "o conselho Diretor nomeará uma secretaria executiva para responder pela gerência administrativa, legal e financeira da sociedade, em juízo ou fora dele"; (peça 57, p. 8) 
c) o recorrente não fez parte da diretoria, tampouco da secretaria executiva, muito menos foi secretário executivo, cargo que detinha plenos poderes de administração e gerência da associação; (peça 57, p. 9) 
d) a própria decisão recorrida reconhece inexistir qualquer assinatura do recorrente no convênio em questão; (peça 57, p. 9) 
e) o recorrente não tinha qualquer poder de gerência ou administração da associação, que eram responsabilidade da diretoria executiva e executado pelo secretário executivo; (peça 57, p. 9) 
	f) também não era o recorrente que prestava contas; (peça 57, p. 9) 
g) é totalmente inexigível do recorrente que apresente provas sobre a realização de um evento que não teve qualquer gerência ou condução sua, mormente por que o estatuto social, que é a lei da associação, sequer lhe permitiria isso; (peça 57, p. 9) 
h) não é razoável exigir do recorrente que comprove algo do qual não teve gerência ou mesmo posse de documentos, pois era os ex-Secretários executivos que detinham a posse de todos documentos alusivos à prestação de contas do convênio. (peça 57, p. 9) "
12.	A Unidade Técnica coloca que mesmo diante do exercício do cargo de Presidente da Entidade, o recorrente busca afastar sua responsabilidade pela não apresentação de documentos comprobatórios essenciais para a comprovação da boa e regular aplicação dos recursos. Enfatiza que não é o caso de transferir toda a responsabilidade para o Secretário Executivo, pois, segundo os estatutos da ACTG/RS (peça 31) , o Presidente da entidade e também o do Conselho Diretor foi, por aclamação, o Sr. Dirleu dos Santos Silva. Destaca, por fim, que "se a execução do convênio estava a cargo da Secretaria Executiva, se o Conselho Diretor era responsável pela nomeação da Secretaria Executiva, e se o ora recorrente era o presidente do Conselho Diretor, resta assim configurada sua responsabilidade pela ausência de comprovação da regular gestão dos recursos." Rejeita, pois, as alegações recursais. 
13.	Embora entenda que as fundamentações jurídicas são adequadas para responsabilizar administradores de recursos públicos repassados mediante transferências voluntárias, percebo que as alegações recursais trazidas pelo Sr. Dirleu dos Santos Silva são pertinentes. Vejo que, nesse caso, o Presidente da Instituição à época não figurou como responsável pela execução da avença, tampouco delegou responsabilidade, pois esta restou estabelecida no próprio termo de Convênio, como veremos. Também a responsabilidade da pessoa jurídica, de seu lado, não pode ser afastada, uma vez que, como visto, a pessoa jurídica responde, solidariamente, com seus administradores pelos danos causados ao erário.
14.	Compulsando os documentos acostados aos autos, deparei-me com os seguintes fatos, que permitem esclarecer melhor as responsabilidades outrora atribuídas no processo de Tomada de Contas Especial:
	a) O Termo de Convênio, de 20/10/2008, foi assinado pelo Sr. Airton Nogueira Pereira Júnior, na qualidade de Ministro de Estado do Turismo Interino, e pelo Sr. Horst Ernst Volk, como Secretário Executivo da Associação de Cultura e Turismo de Gramado (peça 1, p. 50) ;
b) Foi o Secretário Executivo quem representou, formalmente, a Associação de Cultura e Turismo de Gramado e se comprometeu não só a executar o Convênio, como também a apresentar a Prestação de Contas na data fixada no Termo de Convênio (peça 1, pp. 33-50) ;
c) A Prestação de Contas foi enviada pela Sra. Marli Teresinha Tomasi, em 29/5/2009 (peça 1, p. 55) , e o Concedente, ao analisá-la, verificou que não foi possível comprovar a execução das metas físicas previstas no Plano de Trabalho. A conclusão foi no sentido de que a manifestação sobre a execução física do objeto avençado ficou "inviabilizada" (peça 1, pp. 56-58) ;
d) Foram diversas as irregularidades apontadas, as quais infringiram a Constituição Federal (art. 70, parágrafo único) , a Lei Complementar 101/2000, a Portaria Interministerial 127/2008, o Convênio 1231/2008 e respectivo Plano de Trabalho. Se não vejamos:
¿ Para os itens de infraestrutura do evento - não foram apresentadas fotografias e/ou filmagem de cada item listado no Plano de Trabalho (item 2.2) ; 
¿ Para contratação de serviços - não foi encaminhada declaração individual do prestador de serviço com RG e CPF, discriminando a função exercida detalhada, o valor contratado e o período de execução, de acordo com o aprovado no Plano de Trabalho (item 2.3) ; 
¿ Hospedagem - Não foi encaminhada listagem com nome completo de cada hóspede, sua condição de participante no evento, conforme previamente definida no Plano de Trabalho aprovado do, bem como o número do RG, CPF e endereço residencial completo (item 2.4) ; 
¿ Não foi encaminhada declaração do convenente atestando a realização do evento (item 4.1) ; 
¿ Não foi encaminhada declaração do convenente atestando a exibição do vídeo institucional do MTur (item 4.2) ; 
¿ Não foi encaminhada declaração do convenente atestando a gratuidade ou não do evento. Caso tenha havido venda de ingressos, não foram enviados os comprovantes dos valores arrecadados, bem como documentos comprobatórios da utilização dos referidos valores na consecução do objeto conveniado (conforme o que preconiza o relatório do Acórdão 96/2008-TCU-Plenário - TCU) (item 4.3) ; 
¿ Não foi encaminhada declaração de autoridade local (que não seja o convenente) atestando a realização do evento (item 4.4) .
	e) Como a vigência da avença findou em 20/12/2008 e, segundo o Termo de Convênio, a Prestação de Contas poderia ser apresentada até 30 dias do seu término, quem deveria ter apresentado as contas seria o Ex-Secretário Executivo da ACTG/RS. Segundo ele mesmo informou (peça 1, p. 67) , foi demitido em janeiro de 2009, razão pela qual a Prestação de Contas terminou sendo apresentada pelo Secretária Executiva que o sucedeu, Sra. Marli Teresinha Tomasi;
f) A Sra. Marli Teresinha Tomasi não tinha em mãos os documentos necessários para a apresentação da Prestação de Contas, assim terminou apresentando-a de forma incompleta (peça 1, p. 55) . Mas, ao carrear suas alegações de defesa aos autos, para responder à citação a ela direcionada, conseguiu demonstrando sua boa-fé, tendo o Ministro Aroldo Cedraz, Relator a quo ressaltado que sua responsabilidade poderia ser excluída, tanto que no item 9.1 sua defesa foi acolhida, com a consequente exclusão da mesma da relação processual;  
g) Conforme consta do processo, além de o Termo de Convênio ter sido assinado pelo Sr. Horst Ernst Volk, foi ele e a Sra. Marli Teresinha Tomasi, juntamente com a Associação de Cultura e Turismo de Gramado, que foram responsabilizados. Em nenhum momento da fase interna da TCE cogitou-se sobre a necessidade de responsabilização do Sr. Dirleu dos Santos Silva, ora recorrente;
h) No Relatório de Auditoria, Certificado de Auditoria, Parecer do Controle Interno, todos com o número 787/2016, e Pronunciamento Ministerial, não constou o nome do Sr. Dirleu dos Santos Silva (peça 1, pp. 114-122) ;
i) Só no âmbito do TCU que foi atribuída a responsabilidade solidária ao Presidente da Entidade, ora recorrente. Na oportunidade, em resposta à citação, o Sr. Dirleu dos Santos Silva informou que ao ocupar o cargo de presidente da associação, mas não tinha qualquer poder de fato e que era no âmbito da Secretária Executiva que se firmavam os compromissos e eram geridos os recursos da Associação. 
15.	Como até aqui ressaltado, o Termo de Convênio foi firmado pelo Sr. Horst Ernest Volk, na qualidade de Secretário Executivo. Cabe a ele, como responsável pelo ajuste firmado e pela administração das verbas relacionadas ao evento intitulado 'Festa Nacional da Música - 2008', e a própria entidade, como pessoa jurídica, a responsabilidade pela devolução dos recursos. Diante da revelia tanto da Associação de Cultura e Turismo de Gramado, quanto do Sr. Horst Ernst Volk, foi correta a atribuição de débito solidário a ambos, bem assim a aplicação da penalidade pecuniária prevista no art. 57 da Lei Orgânica do TCU. Mas cabe acolher as alegações recursais do Sr. Dirleu dos Santos Silva, de modo a excluí-lo da presente relação processual.
16.	Cabe, assim, com fundamento nos artigos 32, inciso I, e 33 da Lei 8.443/1992, conhecer do recurso interposto e, no mérito, dar-lhe provimento, para fins de afastar a responsabilidade solidária do recorrente e dar-lhe ciência da decisão e aos demais interessados.
17.	Diante das considerações aqui alinhadas, com as vênias de estilo por discordar dos Pareceres emitidos nos autos, Voto por que esta Segunda Câmara adote a proposta de deliberação que ora submeto à apreciação.
 TCU, Sala das Sessões Ministro Luciano Brandão Alves de Souza, em 7 de julho de 2020.
RAIMUNDO CARREIRO 
Relator